【裁判字號】    99,訴,626
【裁判日期】    990505
【裁判案由】    傷害
【裁判全文】
臺灣臺中地方法院刑事判決               99年度訴字第626號
公  訴  人  臺灣臺中地方法院檢察署檢察官
被      告  甲○○
上列被告因傷害案件，經檢察官提起公訴（99年度偵字第1867號
），本院判決如下：
    主    文
甲○○無罪。
    理  由
一、本件公訴意旨略以：被告甲○○為丙○○○、乙○○之子，
    於民國98年10月4 日17、18時許，在臺中縣后里鄉○○路49
    0 巷10號其父母之住處，因細故與告訴人即其母丙○○○發
    生爭執，竟基於傷害人身體健康之犯意，明知告訴人丙○○○右肩手術後尚未完成復原，仍徒手握拳毆打告訴人丙○○○之右肩部，致告訴人丙○○○受有右肩復發性疼痛之傷害
    ，經告訴人丙○○○提出傷害告訴，因認被告涉犯刑法第27
    7 條第1 項、第280 條之傷害直系血親尊親屬罪嫌。
二、訊據被告堅決否認有何傷害直系血親尊親屬犯行，辯稱：案
    發當天下午4 時許有去母親即告訴人住處，其一回家又跟母
    親吵架，母親生氣要拿掃把打其，母親是用雙手拿掃把，其
    站在屋外，後來母親又改用雙手拿拖把打其，其用左手阻擋
    拖把，其沒有把母親推開，站著讓她打，所以母親的舊傷可
    能是因為拿掃把打其才會復發，因為其用手去阻擋，母親才
    會認為其出手打她；父親有跟其說母親要去開刀的事，只有
    說手要開刀，沒有說是哪一隻手要開刀，但是其真的沒有動
    手打母親，其知道對她大小聲是不對的等語。惟本件公訴人
    認被告涉犯上開罪嫌，無非係以：告訴人丙○○○之指訴、
    證人乙○○之證述、行政院退除役官兵輔導委員會臺中榮民
    總醫院（下稱「臺中榮民總醫院」）診斷證明書等證據，資
    為論據。惟按，犯罪事實應依證據認定之，無證據不得認定
    犯罪事實。又不能證明被告犯罪者，應諭知無罪之判決。刑
    事訴訟法第154 條第2 項、第301 條第1 項分別定有明文。
    又事實之認定，應憑證據，如未能發現相當證據，或證據不
    足以證明，自不能以推測或擬制之方法，為裁判基礎；且認
    定犯罪事實所憑之證據，雖不以直接證據為限，間接證據亦
    包括在內，然而無論直接證據或間接證據，其為訴訟上之證
    明，須於通常一般之人均不致有所懷疑，而得確信其為真實
    之程度者，始得據為有罪之認定，倘其證明尚未達到此一程
    度，而有合理之懷疑存在而無從使事實審法院得有罪之確信
    時，即應由法院為諭知被告無罪之判決，此有最高法院40年
    台上字第86號判例意旨及同院76年度台上字第4986號判例意
    旨可資參照。再則告訴人之告訴係以使被告受刑事追訴為目
    的，是其陳述是否與事實相符，仍應調查其他證據以資審認
    ，必被害情形無瑕可擊，而就其他方面調查，又與事實相符
    ，始足為判決之基礎。
三、按被告以外之人（包括證人、鑑定人、告訴人、被害人及共
    同被告等）於審判外之陳述雖不符刑事訴訟法第159 條之1
    至之4 等4 條之規定，而經當事人於審判程序同意作為證據
    ，法院審酌該言詞陳述或書面陳述作成時之情況，認為適當
    者，亦得為證據；當事人、代理人或辯護人於法院調查證據
    時，知有刑事訴訟法第159 條第1 項不得為證據之情形，而
    未於言詞辯論終結前聲明異議者，視為有前項之同意，同法
    第159 條之5 定有明文。立法意旨在於傳聞證據未經當事人
    之反對詰問予以核實，原則上先予排除。惟若當事人已放棄
    反對詰問權，於審判程序中表明同意該等傳聞證據可作為證
    據；或於言詞辯論終結前未聲明異議，基於尊重當事人對傳
    聞證據之處分權，及證據資料愈豐富，愈有助於真實發見之
    理念，且強化言詞辯論主義，使訴訟程序得以順暢進行，上
    開傳聞證據亦均具有證據能力。本案被告甲○○及公訴人於
    本院審理程序時就本院引用之下列證據，均未加爭執，且本
    院審酌證據作成之形式，均無瑕疵、與待證事實具有關聯性
    等情況，認為適當，且無不法取得之情形，應認得為證據。
    揆諸前開說明，就本案所引用之供述、書面證據均得採為本
    案證據，合先敘明。
四、經查：
（一）證人丙○○○曾於98年6 月16日前往臺中榮民總醫院接受
      右肩關節鏡手術後，術後右肩恢復情況良好，除持續於同
      年6 月25日、7 月23日、8 月6 日、8 月13日、8 月20日
      、8 月27日、9 月4 日、9 月10日至該院門診外（除8 月
      2 7 日係骨科林子傑醫師看診，9 月4 日係骨科黃仁廷醫
      師看診外，其餘均由骨科陳超平醫師看診），於本件發生
      前並有預約於98年10月5 日前往該院看診之預約紀錄乙節
      ，有行政院國軍退除役官兵輔導委員會臺中榮民總醫院99
      年3 月18日中榮醫企字第0990004478號函1 紙暨所附病歷
      紀錄1 份在卷可參，顯見證人丙○○○自右肩開刀後即有
      定時回診之就醫習慣存在，合先敘明。
（二）證人即告訴人丙○○○雖於警詢、偵查中及本院審理中指
      稱：被告於98年10月4 日下午5 、6 時許前往伊位於臺中
      縣后里鄉○○路490 巷10號之住處後，即在伊住處內摔東
      西，並說不要伊的財產，要拋棄財產繼承權，隨後因伊持
      拖把欲將被告趕出門，被告就用拳頭打伊的右手臂開刀處
      1 次等語，及於本院審理中證稱：被告捶伊之後，伊的右
      手沒有流血，但是很痛，伊還痛到滲尿，當天晚上手無力
      無法自己洗澡；伊遭被告毆打後，未前往臺中榮民總醫院
      或其他診所就診，而是等到預約到臺中榮民總醫院為其開
      刀之醫生後，始於98年11月2 日門診時向醫生說明其右肩
      開刀處疼痛，是遭人毆打等語在卷，並有上開病歷紀錄附
      卷可佐。惟衡諸常情，一般人遭受外力毆打後，通常會因
      遭毆打之身體部位疼痛不堪，及害怕受有傷害、出血或有
      潛在性傷害之發生存在，而會於遭人傷害後，採取迅速前
      往醫療院所就診之舉措。倘證人丙○○○確有於上揭時地
      遭被告毆打之情，其亦因此感到傷口疼痛，則證人丙○○○自可於遭傷害是日先前往原先開刀就醫之臺中榮民總醫
      院或鄰近之設有急診機制及X 光機設備之中大型醫院急診
      ，以查明疼痛原因、傷口惡化情形及接受適切治療以減緩
      疼痛，始符一般常情。詎證人丙○○○不僅未於其所指遭
      毆打後之98年10月4 日晚上迅速前往其原先開刀就醫之臺
      中榮民總醫院或鄰近之中大型醫院接受急診治療，復未於
      已預約之98年10月5 日上午前往臺中榮民總醫院看診，亦
      未報警處理，反係於98年10月16日始前往臺中榮民總醫院
      由原先為其開刀之陳超平醫師看診，此次看診亦未提到其
      有任何右側肩部復發性疼痛之情形發生，而係遲至98年11
      月2 日前往同醫院看診時，始向陳超平醫師主訴其有上揭
      「右側肩部復發性疼痛」之傷勢，並於98年12月14日持醫
      生於98年12月7 日開立之診斷證明書，前往警局報案，而
      對被告提出傷害告訴，此有證人丙○○○之警詢筆錄及其
      卷附診斷證明書在卷可參。基此，證人丙○○○事實上係
      於98年11月2 日該次門診始向醫生提及其有「右肩復發性
      疼痛約1 個月」之情形，此時距離本件案發時間已近1 個
      月，而證人丙○○○斯時並未向醫師說明該疼痛成因為何
      ，且導致右肩疼痛之可能原因甚夥，亦無從排除肇因於病
      患本身施力不當或手術傷口發炎，則其所指「右肩復發性
      疼痛約1 個月」，是否確遭被告毆打所致，殊有可疑。
（三）此外，縱證人丙○○○於本院審理中所稱：伊想說伊的醫
      生不知是出國還是開會，沒有先預約很難安排，所以無法
      立刻看到該大醫院的醫生，而住家附近的診所沒有精密的
      儀器可以檢查，伊認為沒有效，故伊沒有去找診所醫生看
      診，就一直等到伊預約到自己的醫生之後才去給那名醫生
      檢查乙節為真，衡之證人丙○○○所陳伊遭被告捶打右手
      臂開刀處1 次後，右手沒有流血，但是很痛，伊還痛到滲
      尿，…伊的手無力幫自己洗澡等傷勢疼痛之現象，證人丙○○○更應於遭傷害後之翌日即原先預約之98年10月5 日
      上午，前往臺中榮民總醫院看診，始能盡快治療該疼痛，
      詎其未為此舉，反係遲至於98年10月16日、11月2 日始前
      往該院看診，業如前述，則證人丙○○○自稱遭人毆打後
      之反應，亦顯與常情有違。
（四）加以證人丙○○○就伊持拖把推趕被告時，被告之反應如
      何乙節，係於本院審理中證稱：伊右手不能拿東西，所以
      伊用左手拿拖把推被告出去，伊是整支拿高起來推被告，
      要把他推出門外，而被告也沒有用手推伊的拖把或是有任
      何推開拖把或格擋的動作，被告就以右手拳頭打伊右手臂
      開刀處1 次等語在卷。然參諸證人丙○○○同庭所述：被
      告10幾年來常常回伊住處搗亂，被告於當天一進門就說他
      不要什麼財產，要蓋印章給伊等語觀之，被告與證人丙○○○間之齟齬，並非短期內形成，而係因雙方長期感情不
      睦所致。基此，被告倘有如證人丙○○○所述回家搗亂之
      行為存在，則被告見證人丙○○○高舉拖把欲趕其出去之
      際，何以未有一般人看見對方高舉拖把推趕時，通常會採
      取之徒手或以器物抵擋拖把、推開或甩開拖把，甚至一把
      搶過該拖把之行為出現，反係對證人丙○○○高舉拖把推
      趕之行為不予理會，而逕自以右手握拳捶打證人丙○○○
      之右手臂開刀處1 次之理，由此益徵證人丙○○○就此部
      分之證述，實有悖於常情，尚有瑕疵可指，非可遽採。
（五）再者，證人乙○○雖於本院審理中到庭具結證稱：伊從樓
      上下樓途中，有聽到一樓傳來椅子撞擊的聲音，伊從樓上
      到一樓看，看到被告回到家裡，伊老婆丙○○○也在一樓
      ，他們兩人在互罵，被告在屋內，丙○○○站在離被告一
      小段距離的地方，伊下來時被告正好要走出去，邊走邊罵
      丙○○○三字經，之後被告就走了，丙○○○好像手上有
      拿一支東西，左手拿還是右手拿伊也忘了，伊下來時，丙○○○有說她的右手被甲○○打到；被告走之後，丙○○○有說手痛，伊幫她看傷口，傷口有稍微腫起來，因為要
      掛榮總的門診才能看醫生，普通診所沒有辦法看，所以伊
      沒有叫丙○○○馬上去看醫生；在案發之前丙○○○的傷
      口就有腫起來，但丙○○○在案發後有說手特別痛，伊看
      傷口也有比較腫一點；伊不知道被告為什麼事與丙○○○
      發生衝突等語在卷。惟查，證人乙○○並未親見證人丙○○○遭被告毆打之情形，亦未能明確證述其有無看見證人
      丙○○○係如何持拖把推被告之過程，是證人乙○○於警
      詢、偵查中及本院審理中之陳述，俱無從作為對被告不利
      之認定依據。
（六）至證人乙○○雖另證稱：伊在丙○○○開刀回來之後，有
      跟被告說過丙○○○去開刀，並有說是右手上臂靠近肩膀
      部位開刀，被告安靜沒說話等語，惟此經被告堅決否認在
      卷，而被告又未於證人丙○○○開刀住院期間前往探視，
      此經證人丙○○○證述在卷，被告對此亦不否認，則被告
      是否確實知悉證人丙○○○於98年6 月16日前往醫院開刀
      動手述之部位為右肩關節，即非無疑。被告既不知證人丙○○○係右上臂開刀，則證人丙○○○證稱：被告是故意
      打伊右手臂等語，即乏其他補強證據可佐，自屬尚有瑕疵
      ，非可遽採。是被告究竟有無明知證人丙○○○之右手臂
      曾於98年6 月16日接受右肩關節鏡手術後尚未復原，即故
      意徒手毆打之行為，即乏積極證據可資認定甚明。
五、綜上所述，告訴人指訴被告對其出手毆打之情節既有瑕疵，
    診斷證明書之傷是否為被告所為亦有可議，而被告之抗辯並
    非全屬無稽，公訴人提出前開證據之證明，尚未排除合理之
    懷疑而為被告有罪之確信，揆之前揭判決及判例意旨，尚難
    以傷害直系血親尊親屬罪相繩。此外，本院復查無其他積極
    證據足資證明被告有傷害直系血親尊親屬之犯行，是其犯罪
    尚屬不能證明，應由本院諭知被告無罪之判決如主文所示。
據上論斷，應依刑事訴訟法第301 條第1 項，判決如主文。
本案經檢察官張容姍到庭執行職務。
中    華    民    國    99    年    5     月    5     日
                  刑事第十八庭  審判長法  官  高文崇
                                      法  官  張清洲
                                      法  官  胡芷瑜
以上正本證明與原本無異。
如不服本判決，應於收受送達後10日內向本院提出上訴書狀，並
應敘述具體理由；其未敘述上訴理由者，應於上訴期間屆滿後20
日內向本院補提理由書（均須按他造當事人之人數附繕本）「切
勿逕送上級法院」。
                                    書記官   沈慧玲
中    華    民    國    99    年    5     月    5     日

司法院資訊處製作；財團法人民間司法改革基金會備份。
